最高法院刑事判決　　　　　　　　　　　　　　　　八十八年度台上字第六八二號
　　上訴人　張中勳
　　被　告　乙○○
　　　　　　甲○○
右上訴人因自訴被告等貪污案件，不服台灣高等法院台中分院中華民國八十七年十一
月十一日第二審更審判決（八十七年度上更(一)字第八七號，自訴案號：台灣台中地方
法院八十五年度自字第六○二號），提起上訴，本院判決如左：
    主  文
上訴駁回。
    理  由
本件原判決以上訴人張中勳之自訴意旨略稱：(一)查上訴人所有坐落於台中縣霧峰鄉○
○路八八號之房屋（霧峰鄉○○路與育智街交岔處），係十多年前向有建造執照之建
築商購買，該等房屋（含十公尺寬道路）完工時均經建築管理機關檢驗並發給「使用
執照」，才能接水電，且在過去十多年來，該水溝及道路上人車均暢通無礙，此乃公
眾周知事實。(二)依據建築法第二十五條規定「建築物非經申請直轄市，縣（市）（局
）主管建築機關（工務局或建設局）之審查許可並發給執照，不得擅自建造或使用或
拆除」。但被告二人於民國八十五年三月九日，以台中縣霧峰鄉公所八十五霧鄉建字
第三七六五號函覆：謂「育智街北側住戶之圍牆等違章建築占用道路用地約五○公分
不等，有礙道路工程（含道路側溝）施工，本所前已查報違建」云云，與事實不符，
且強行拆除該函中所謂之「違章建築」，此舉勢必造成南側住戶土地面積增加，此乃
圖利他人之嫌，且又藉勢以查報違章建築之方法，強占上訴人等之財物（土地）。(三)
上訴人已依台中縣政府核發之建照，申請複丈並比對現已一○公尺寬之育智街都市計
畫圖，確認上訴人原有建築基地位置，申請具公信力機關：霧峰地政事務所鑑界成果
已於四月十六日測量完畢，並無所謂占用道路用地約五○公分不等情形，且經地政事
務所人員親筆示知：「實地會同申請人詳加解說係該實地工務單位所噴漆一‧五公分
（就上訴人張中勳）疑是中心樁偏差之問題，擬由申請人向縣府陳情檢測同意未訂樁
」，益證上訴人地上物無占用道路用地。而被告等卻以申請測量公司（私人公司）隨
便移動地標線測定，而涉嫌偽造道路拓寬工程之施作圖利他人，被告等何以不請地政
事務所複丈或省政府地政處土地測量局複丈，何以請不具公信力之私人測量公司測定
，顯見未盡職責，上訴人既有合法之台中縣政府已核准之合法建造之基地可證，被告
等顯已故意不法涉及侵害上訴人土地產權範圍，圖利他人，藉勢強占私有土地。(四)再
者，有關台中縣霧峰鄉○○街道路工程用地，早有十公尺寬施設完成，且已經使用十
二年，被告等捏造該道路中心地標線偏離鄰街面（滴水簷）等距（等勢式），而與事
實不符，顯見係蓄意誣陷上訴人所有圍牆占用道路用地，及違章建築之藉口，並以之
列為違建查報，濫權違法。又被告等誑稱霧峰鄉○市○○道路規定為一○公尺，實已
重複本完成之施設工程，涉嫌圖利包商，迭經上訴人數次存證信函表示異議，仍不撤
銷違法處分，其職行為，彰彰明甚。(五)中華民國憲法第十五條「人民之生存權、工
作權及財產權應予保障」。民主法治國家行政人員，應依法行政，便民利民，公正服
務。被告等專橫不改，違法濫權，惡意損害人民權益，嚴重職圖利。因認被告等牽
連涉犯貪污治罪條例第四條第二款之藉勢或藉端勒索、勒徵、強占或強募財物罪，及
同條例第六條第四款之圖利罪嫌。但訊據被告等均堅決否認有前揭犯行，辯稱：(一)本
案系爭工程即「育智街及樹仁五街道路拓寬工程」，於道路拓寬打通後，霧峰鄉公所
依都市計畫法規定，在道路兩旁舖設加蓋水溝，俾使整個排水系統連接，達到都市計
畫地區排水之連貫性，故育智街於道路徵收前，雖已設有簡易排水溝，唯該水溝深度
、寬度不一，且未加蓋，亦未與其他相鄰水溝連接，無法符合都市計畫法相關之規定
，況原水溝位置，經測量結果並未位於道路兩側，因此霧峰鄉○○○○○道路及依都
市計畫法所為本件工程，完全依法行事，並無不法。(二)關於道路中心樁之測定，確屬
無誤：(1)因依地籍測量實施規則規定，地政事務所並無立中心樁業務，且因一般都市
○○道路，因早已有建築線或界標，故中心樁之測定較為簡單，所以依目前實際作業
情形，均委託私人測量公司進行測量，或有不服則再由縣府另指派測量人員測定，是
上訴人指公所不找具公信力機關來測定乙事，顯有誤解。(2)又霧峰鄉公所委託之永興
公司所為中心樁測定，確屬無誤，此由曾俊傑申請複測，經於八十五年八月七日，由
台中縣政府委託中興測量有限公司，會同曾俊傑實地測量，其結果與永興公司所為測
定結果一樣，此有台中縣政府之函文可稽。(三)另依一般常理判斷，因上訴人之房屋早
於七十三年間興建完成，亦即建管機關於當時已完成建築線之測定，且地政事務所亦
會立界標，故關於中心樁之測定，應無作弊可能，且育智路兩旁早已蓋有房屋，中心
樁若故意偏差三○‧六○公分，對南側地主，並無實益，故霧峰鄉公所實不可能就中
心樁測定有任何不法行為，況上訴人至今未能舉出被告等有何圖利事證。(四)上訴人指
稱：公所在水溝位置相同處重複施工三次，顯不實在，此由其餘曾俊傑、蘇啟智、魏
淑華、陳國禎、江美滿於八十六年九月十五日庭訊中，已自承公所所施工之水溝係坐
落在渠等舊圍牆拆除後之位置，可知新水溝係在中心樁測定後之兩側，非在舊水溝位
置上。且被告等均依法發包施工，更無圖利包商情事。(五)上訴人之廚房、圍牆等建物
，其無法提出合法使用執照證明，顯係違章建築，且占用公地，鄉公所依法查報並呈
請縣政府工程隊拆除，完全依法行事，何來藉勢強占民財，何況被告等係依法執行公
務，所為道路施工，其利益亦歸鄉民及鄉公所所有等語。經查：(一)霧峰鄉公所委託之
永興公司所為中心樁測定，因住台中縣霧峰鄉○○街三四號之曾俊傑曾申請複測，經
台中縣政府於八十五年八月七日，委託中興測量有限公司會同曾俊傑實地測量，其結
果與永興公司所為測定相同，此有台中縣政府八十五年八月三十一日八五府工都字第
二○五○一號函影本附卷可稽（見第一審卷第一九八頁）。從而，台中縣霧峰鄉公所
委託永興公司之測量結果，尚不能證明其有何錯誤，更遑論被告等有何藉錯誤之測量
，資以圖利南測地主。至上訴人指其已依台中縣政府核發之建照，申請霧峰地政事務
所鑑界，並已測量完畢，且經地政事務所人員親筆示知：「實地會同申請人詳加解說
，係該實地工務單位所噴漆一‧五公分疑是否中心樁偏差之問題，擬由申請人向縣府
陳情檢測同意未訂樁」一節，經核上開字據（見同上卷第四十六頁）內容尚非明確，
且依其內所載之大意應係：申請人（即上訴人）懷疑是否中心樁偏差之問題，擬由申
請人向縣政府陳情檢測，上訴人自為解釋並為不利於被告等之推論，顯無可採。況上
開字據未經簽名，以示負責，尤不足採為不利於被告等之證據。(二)違章建築認定之權
屬於縣政府，且本件上訴人之建物確係違建，有台中縣政府八十五年八月十四日八五
府工使字第一三九八○二號函附卷可證（見同上卷第一九六頁），綜上所述，上訴人
之房屋是否為違章建築，並非被告等所得主控，上訴人指被告等係藉查報違章建築強
占財物云云，殊乏依據。況上訴人對本件查報違建之事實，曾提起訴願，亦經台灣省
政府為訴願駁回之決定，有台灣省政府訴願決定書附卷可稽（見同上卷第一九四頁）
，益證被告等本件行政處分，並無違法，上訴人所為指陳各節，係屬個人片面推測之
詞，殊難採取。(三)至上訴人指稱：台中縣霧峰鄉公所於水溝位置相同處，重複施工三
次，圖利包商一節。但查陳國禎等人於八十六年九月十五日第一審審理中均陳稱：公
所所施工之水溝係坐落在渠等舊圍牆拆除後之位置等語，核與卷附施工中照片顯示之
情形相符（見同上卷第一一○頁），復經證人廖德湖證述甚詳（見同上卷第六十九頁
），基上證據，本件新建之水溝係位在中心樁測定後之兩側，非在舊水溝位置上，被
告等就新水溝之位置發包施工，亦難認有何違法圖利之情事。綜上所述，被告等所辯
，尚可徵信，此外復無其他證據足以證明被告等犯罪，因認第一審判決諭知被告等無
罪，為無不合，予以維持，駁回上訴人在第二審之上訴，經核於法尚無違誤。上訴人
上訴意旨，猶執陳詞，任意指摘原判決調查職責未盡，採證違法，理由矛盾，或不適
用法則，難認有理由，應予駁回。
據上論結，應依刑事訴訟法第三百九十六條第一項，判決如主文。
中      華      民      國    八十八    年      二      月     十一     日
                              最高法院刑事第二庭
                                  審判長法官  蔡  詩  文
                                        法官  莊  登  照
                                        法官  洪  明  輝
                                        法官  蔡  清  遊
                                        法官  池  啟  明
      右正本證明與原本無異
                                              書  記  官
中      華      民      國    八十八    年      二      月    二十三    日
